【裁判字號】    99,台上,66
【裁判日期】    990107
【裁判案由】    貪污
【裁判全文】
最高法院刑事判決                九十九年度台上字第六六號
上  訴  人  台灣高等法院檢察署檢察官
上  訴  人
即  被  告  甲○○
上列上訴人等因被告貪污案件，不服台灣高等法院中華民國九十
八年七月三十日第二審更審判決（九十七年度上更(二)字第五二五
號，起訴案號：台灣板橋地方法院檢察署九十四年度偵緝字第三
十五號），提起上訴，本院判決如下：
    主  文
原判決撤銷，發回台灣高等法院。
    理  由
本件原判決認定上訴人即被告甲○○於民國七十九年十二月十日
任台北縣三峽鎮三峽國民小學（下稱三峽國小）人事管理員，至
九十年六月一日調任台北縣消防局課員。其任職於三峽國小期間
，負責協助該校教職員申請生活津貼、各項補助費、福利互助，
及查核薪給、證件與時效規定等事務，為依據法令從事公務之人
員。緣三峽國小教師乙○○之母林丁酴醾於八十七年六月十二日
送醫急診，同日下午五時四十分許因呼吸停止而插管、使用呼吸
器，翌日轉入加護病房，乙○○兄弟因醫院發出病危通知，依習
俗不願母親在外過世，遂於八十七年六月十五日辦理出院手續，
將母親接回家中，並至三峽國小人事室將其母病危一事告知被告
，詢問喪假、喪葬補助申請事宜。被告明知喪葬補助費之申請，
依規定需以公教人員之父母、配偶或子女死亡為請領要件，且須
繳驗戶口名簿、除戶戶籍謄本、死亡證明書等證明文件，當時乙
○○母親尚在人世，依規定不得申請，因思向乙○○借用款項應
急，乃以下學期即將結束停課為由，提議先行申請，乙○○因其
在三峽國小之課程已經結束，暑假期間不必再到學校授課，為圖
方便而應允。被告遂於八十七年六月十七日，在三峽國小辦公室
，基於圖他人不法利益之犯意，對於主管事務，幫乙○○填寫公
教人員生活津貼申請表（未經乙○○簽名、蓋章），勾選「喪葬
補助費」、「死亡診斷書及關係證明文件」，請求補助新台幣（
下同）二十萬八千五百元，並於職務上所掌之請領公教人員生活
津貼清冊（未經乙○○簽名、蓋章）上記載乙○○之母親於八十
七年六月死亡，申請喪葬補助二十萬八千五百元之不實內容，於
其上用印，一併交付不知情之會計員陳秋華，經陳秋華及不知情
之校長梁坑蓋章（均疏未發現乙○○未簽名、蓋章及無相關證明
文件併呈）後，轉送台北縣政府提出申請，致台北縣政府誤認乙
○○之母已於八十七年六月間死亡，於八十七年六月十八日核准
，將面額二十萬八千五百元之支票一紙寄交三峽國小某出納人員
，由該不知情出納人員代簽乙○○姓名後，層轉梁坑核示領取，
轉託被告交給乙○○（起訴書誤載為由三峽國小人事單位收受，
轉由被告保管），林丁酴醾至八十七年八月二日上午十時始在住
處死亡，使乙○○獲得提早領取喪葬補助費二十萬八千五百元之
不法利益，直接圖利乙○○。嗣被告與乙○○見面，告以喪葬補
助費已經核發，其欲商借該款，乙○○應允，乃在存款憑條及取
款憑條上親簽其名及蓋用印章，並填寫取款密碼，於支票背面蓋
其印章為背書，交給被告持往三峽鎮農會存入再領出二十萬元。
因被告遲未清償該款，乙○○即以被告未經其同意，冒領該喪葬
費補助款為由提出告訴等情。因而撤銷第一審之科刑判決，變更
起訴法條，改判依修正前刑法牽連犯關係從一重論處被告依據法
令從事公務之人員，對於主管事務，直接圖私人不法之利益罪刑
。固非無見。
惟查：(一)、按行為後法律變更者，適用行為時之法律。但行為後
之法律有利於行為人者，適用最有利於行為人之法律，刑法第二
條第一項定有明文。又八十五年十月二十三日修正之貪污治罪條
例第六條第一項第四款圖利罪規定：「對於主管或監督之事務，
直接或間接圖私人不法之利益者，處五年以上有期徒刑，得併科
新台幣三千萬元以下罰金」。九十年十一月七日修正為：「對於
主管或監督之事務，明知違背法令，直接或間接圖自己或其他私
人不法利益，因而獲得利益者，處五年以上有期徒刑，得併科新
台幣三千萬元以下罰金」。修正後之法定刑雖未變更，但以「明
知違背法令」、「直接或間接圖自己或其他私人不法利益」、「
因而獲得利益」為要件，犯罪構成要件已較修正前有所限縮，比
較修正前後貪污治罪條例第六條第一項第四款規定，以修正後法
律有利於被告，依上揭說明，應適用修正後法律。縱以修正前後
規定對本件被告無有利或不利情形為由，亦應無庸為新舊法之比
較，應適用新法。原判決適用修正前貪污治罪條例規定，即有未
合。(二)、依原判決之事實認定，乙○○之母親已於八十七年八月
二日死亡，被告圖得乙○○提早領取喪葬補助費之不法利益等情
，倘若無誤，此不法利益似指乙○○「提早」一個多月領取該費
之所生不法利益，而非喪葬補助費二十萬八千五百元。若然，該
不法利益金額若干？有無貪污治罪條例第十二條規定減輕其刑之
法律適用？原審未明確認定，遽行判決，難謂合法。(三)、審理事
實之法院對於被告有利及不利之證據，應一律注意，詳為調查，
綜合全案證據資料，本於經驗法則以定其取捨，並將取捨證據及
得心證之理由於判決內詳為說明。故證據雖已調查，而尚有其他
必要部分並未調查，仍難遽為被告有利或不利之認定，如有應調
查之證據未予調查，率行判決，其判決當然違背法令。被告始終
辯稱：伊覺得（乙○○）自己母親是否過世之事不可能作假，伊
把申請書放在會計陳秋華的桌上；林老師母親要過世，是林老師
主動告訴人事單位，當時是學期末，人事法令規定喪假部分可以
從寬，證件可以事後再補，當時伊還幫林老師代收奠儀；乙○○
說他母親病危，已經帶回家，壽衣也穿好了，他的親屬都上來台
北了，所以伊才幫忙填寫申請表，學校老師申請相關表格通常都
是伊幫忙代填，這次乙○○的證件沒有來，因為會計人員並不是
天天在學校上班，她還兼任別的學校的會計，當時學校已經畢業
考，快要放暑假，乙○○是科任老師，不用帶班，不必到學校來
，考量快要放暑假，伊才把申請表放在會計桌子上，大家都信以
為真，不會懷疑母親即將過世，當時教務室還幫乙○○請喪假，
安排代課老師，所以會計、校長大家都沒有人懷疑的情況下，就
是很善意向縣政府申請喪葬補助等語。而證人陳秋華證稱：「我
們一般是先填申請表，等高層核章後，再檢附相關證件去申請相
關款項……」、「我忘記是她拿給我的，還是她放在我的桌上，
因為我當時還兼任安溪國小的會計事務，要兩邊跑」、「（這申
請書如何跑？）我核章後，依一般公文處理程序，先給我的主管
，再給梁坑，且申請完之後需本人領」、「（被告在代辦這件喪
葬補助費的申請的時候，被告有無幫忙代收奠儀？）應該是有」
、「我想同仁不可能母親尚未死亡就提出申請……我因為當時兩
邊跑，這文件不可能偽造，所以我幫他送件」（見他字第一六六
０號卷第三十九、四十頁，原審上更(二)卷第八十六頁，一審卷二
第二六五頁）。陳秋華證述依三峽國小當時之一般實際作業，可
以先填喪葬補助費等申請文件，再補提證件，伊當時兼任他校會
計業務，兩頭跑，本件係伊送件等語如果屬實，則被告將代填之
申請文件放在陳秋華桌上，其後尚須經陳秋華、教務主任、校長
等人依序簽章審核，彼等是否會簽章？全部核章完成後，乙○○
何時會提出齊備之證明文件？其後之公文流程如何？均非被告所
負責或所能掌控。而乙○○既由他人代辦喪假手續，被告又確代
收奠儀，被告當時主觀上是否因林母已瀕臨死亡，誤認在申請流
程完成前當已死亡，信賴各階段核辦人員皆會各司其職，加以審
核，補齊證件，始為方便忙於處理母親事宜之乙○○能及時領取
該款而為填載？非無研酌餘地。原審對陳秋華以上有利於被告之
證據，未加審酌並說明其理由，有理由欠備之違法。本件實情如
何，攸關被告犯罪是否成立及所犯罪名，原審未予究明，有應於
審判期日調查之證據，未予調查之違法。以上，或係上訴意旨所
指摘，或為本院得依職權調查之事項，應認原判決仍有撤銷發回
更審之原因。原判決不另諭知無罪部分，基於審判不可分原則，
應併予發回。
據上論結，應依刑事訴訟法第三百九十七條、第四百零一條，判
決如主文。
中    華    民    國  九十九  年    一    月    七    日
                      最高法院刑事第十三庭
                          審判長法官  賴  忠  星
                                法官  呂  丹  玉
                                法官  吳      燦
                                法官  蔡  名  曜
                                法官  葉  麗  霞
      本件正本證明與原本無異
                                      書  記  官
中    華    民    國  九十九  年    一    月   十三   日
                                                      K

司法院資訊處製作；財團法人民間司法改革基金會備份。
